【裁判字號】    90,台上,3415
【裁判日期】    900607
【裁判案由】    偽造文書等
【裁判全文】
最高法院刑事判決                                九十年度台上字第三四一五號
    上  訴  人  甲○○
    選任辯護人  張國雄律師
右上訴人因偽造文書等罪案件，不服台灣高等法院中華民國八十七年四月二十三日第
二審判決（八十六年度上訴字第四四九六號，起訴案號：台灣台北地方法院檢察署八
十五年度偵字第七二九一、一三三五九號，偵續字第八十七號），提起上訴，本院判
決如左：
    主  文
原判決關於甲○○行使偽造私文書部分撤銷，發回台灣高等法院。
其餘上訴駁回。
    理  由
一、發回（即行使偽造私文書）部分
本件原判決認定上訴人甲○○為陳特企業股份有限公司（下稱陳特公司）、中南海股
份有限公司及其他多家公司負責人，自稱係「陳特事業機構董事長」，以經營與中國
大陸之商務、貿易為主要業務。適有蔡艾安於民國八十二年一月間，見「陳特事業機
構」之廣告，以為上訴人之事業頗有遠景，乃設法結識，二人於同年二月十二日達成
合作協議。當時上訴人之財務狀況已欠佳，意圖為自己不法之利益，表示願委聘蔡艾
安為「陳特事業機構」之台中辦事處主任，但蔡某應提出不動產為陳特公司設定新台
幣（下同）五百萬元之抵押權登記為職務保證，以擔保其任職期間對外收受之公司帳
款無虞，同時由上訴人簽發同額本票交蔡某收執以為保障。蔡艾安不知其詐，陷於錯
誤，同意提供其妻陳玫燕所有台北縣新莊市○○路八一巷十八號九樓房屋及其坐落土
地（即同市○○段六九號土地應有部分一萬分之四一），設定以蔡艾安為債務人，陳
特公司為債權人，擔保金額為五百萬元之抵押權登記。陳玫燕應其夫蔡艾安要求提出
權狀、印鑑證明書及在上訴人準備之抵押權設定契約書上用印；然其未注意該契約書
「訂立契約人欄」、「擔保金額欄」均為空白，即簽名蓋章。因上訴人亦簽發五百萬
元面額本票乙紙交付收執，致陳女陷於錯誤，將已蓋妥印章之空白抵押權設定契約書
交予上訴人。上訴人乃持向不知蔡艾安、陳玫燕授權範圍之皮寶鈞（已經判決無罪）
求借六百萬元；皮某因抵押權設定契約書內簽名、印章均屬真正，且設定文件齊備，
乃認陳玫燕已同意該項設定，而應允借款予上訴人，並委由不知情之代書白一中將抵
押權設定契約書填載債權人為皮寶鈞、債務人為甲○○，擔保金額為七百二十萬元，
權利存續期間為自八十二年二月十三日起至八十五年二月十二日止之普通抵押權，乃
逾越授權，而偽造該私文書，足生損害於陳玫燕，再由白一中於同年月十七日，持該
偽造之抵押權設定契約書向台北縣新莊地政事務所申請登記，使該地政事務所公務員
，將上開不實事項登載於建築改良物及土地登記簿謄本上，足生損害於地政機關土地
、建物登記之正確性及陳玫燕。上訴人因之獲得以該抵押權擔保向皮寶鈞借得六百萬
元之財產上不法利益等情。因而撤銷第一審關於上訴人部分不當之判決，改判仍依牽
連犯，從重論處上訴人行使偽造私文書，足以生損害於他人罪刑。固非無見。
惟查：(一)有罪之判決書，對被告有利之證據不採納者，應說明其理由，為刑事訴訟法
第三百十條第二款所明定。故有罪判決書對於被告有利之證據，如不加採納，必須說
明其不予採納之理由，否則即難謂無判決不備理由之違誤。本件上訴人於偵審中始終
否認有上開偽造私文書犯行，其於偵查中雖一度陳稱陳玫燕係先在空白抵押權設定契
約書上蓋章，然又稱違約金欄是先寫好，再由陳玫燕蓋章，且其於該次庭訊結束時原
先拒絕簽名，經檢察官訊以「你對筆錄有何意見」時，其答稱「契約書是先寫好他們
（指蔡艾安、陳玫燕）過目後才蓋章」等語（見一五五六二號偵卷第七十一、七十二
頁背面）。而原審共同被告皮寶鈞亦一再供稱該抵押權設定契約書係由代書白一中先
寫好後，才交予陳玫燕簽蓋（見同上偵卷第七十二頁背面、一審卷第二十一頁、原審
卷八十七年一月二十二月訊問筆錄）。證人即代書白一中復結稱本件抵押權設定契約
書係其先寫好後，再交予皮寶鈞，之前並未蓋章等語（見原審卷八十七年一月二十二
日訊問筆錄），似徵上訴人上開否認之辯詞，並非全無所據。原審對該有利上訴人之
供證未予採酌，未見於判決內說明其不足採之理由，自屬理由不備。(二)觀諸卷附抵押
權設定契約書違約金欄內記載「每萬元每日以新台幣參拾元計收違約金」，而上訴人
及陳玫燕之印章似係蓋用於該文字末尾「違約金」三字上面（見一審卷第七十七頁）
。而蔡艾安既為其職務保證，提供乃妻陳玫燕之上開房地為陳特公司設定抵押權，則
其抵押債務人應為蔡某本人，其果係在空白之抵押權設定契約書上先行簽蓋無訛，何
以未見蔡艾安之簽名蓋章？以上二端均致蔡艾安、陳玫燕指訴之真實性，滋生疑竇。
原審對之未予詳酌細究，遽為不利於上訴人之判斷，其證據調查猶嫌未盡。(三)刑事審
判採訴訟主義，法院不得就未經起訴之犯罪審判，其就起訴書所未記載之事實而得予
以審判者，則以起訴效力所及之事實為限。必須認定未經起訴書所記載之事實成立犯
罪，且與已起訴應論罪之事實具有單一性不可分之關係者，始得為之，此觀刑事訴訟
法第二百六十七條、第二百六十八條規定自明；判決而有此種情形者，依同法第三百
十條第一款、第七款之規定，應於理由內加以說明，否則即足構成同法第三百七十九
條第十四款上段所定判決不載理由之當然違法。原判決認上訴人上開所為除犯刑法第
二百十條、第二百十六條行使偽造私文書罪、第三百三十九條第二項詐欺得利罪外，
另犯同法第二百十四條之明知不實事項使公務員登載罪，其中使公務員登載不實及詐
欺得利部分未經檢察官起訴在內，原判決將該二部分犯行併予論科，而未說明其理由
，應有判決不備理由之可議。(四)訊問被告應先告知一、犯罪嫌疑及所犯所有罪名。二
、得保持緘默，無須違背自己之意思而為陳述。三、得選任辯護人。四、得請求調查
有利之證據。八十六年十二月十九日修正公布之刑事訴訟法第九十五條定有明文。此
乃犯罪嫌疑人及被告在刑事訴訟程序上受告知及聽聞之權利，為行使防禦權之基本前
提，屬於人民依憲法第十六條所享訴訟權保障之範圍，旨在使犯罪嫌疑人及被告能充
分行使防禦權，以維程序之公平。法院審判刑事案件，如未踐行上開程序，非但有違
上開規定，抑且違背憲法第八條第一項所稱「非由法院依法定程序不得審問處罰」之
規定，而剝奪被告所應享有之正當法律程序之保障，其審判程序即有重大瑕疵。原審
於八十七年四月九日進行審判程序，雖因上訴人未到庭，致無從對之踐行上開告知義
務，然其前於同年一月二十二日訊問上訴人時，既未為上開告知程序，自有害於上訴
人防禦權之行使，則原判決此部分程序仍難謂為適法。以上或係上訴意旨所指摘，或
為本院得依職權調查之事項，應認原判決關於上訴人行使偽造私文書部分有撤銷發回
更審之原因。原判決不另諭知無罪部分，基於審判不可分之原則，併予發回。
二、駁回（即詐欺取財）部分
按刑事訴訟法第三百七十六條所列各罪之案件，經第二審判決者，不得上訴於第三審
法院，法有明文。本件上訴人被訴詐欺取財部分，原審係依第三百三十九條第一項論
處罪刑，核屬刑事訴訟法第三百七十六條第四款之案件，依首開說明，既經第二審判
決，自不得上訴於第三審法院。本件上訴意旨未敘明係就原判決之一部為之，應認係
就其全部提起上訴，則其對該依法不得上訴部分，一併提起上訴，顯為法所不許。該
部分上訴為不合法，應予駁回。
據上論結，應依刑事訴訟法三百九十五條前段、第三百九十七條、第四百零一條，判
決如主文。
中      華      民      國     九十     年      六      月      七      日
                              最高法院刑事第五庭
                                  審判長法官  紀  俊  乾
                                        法官  劉  介  民
                                        法官  陳  東  誥
                                        法官  張  春  福
                                        法官  林  開  任
      右正本證明與原本無異
                                              書  記  官
中      華      民      國     九十     年      六      月     十三     日


司法院資訊處製作；財團法人民間司法改革基金會備份。
